【裁判字號】    92,訴,246
【裁判日期】    920606
【裁判案由】    損害賠償
【裁判全文】
臺灣士林地方法院民事判決  九十二年度訴字第二四六號
    原      告  勵明實業有限公司
    法定代理人  丁○○
                        送達代.
?
    訴訟代理人  丙○○
    被      告  國防部聯合後勤司令部營產工程署
                        送達地址：台北市南港郵政九０四九九號信箱
    法定代理人  乙○○  送達地.
    訴訟代理人  劉龍飛律師
右當事人間損害賠償事件，本院判決如左：
    主    文
原告之訴及假執行之聲請均駁回。
訴訟費用由被告負擔。
    事實及理由
一、本件原告經合法通知未於言詞辯論期日到場，核無民事訴訟法第三百八十六條各
    款所列情形，爰依被告之聲請，由其一造辯論而為判決。
二、原告未於最後言詞辯論期日到場，據其起訴狀及之前言詞辯論期日到庭所為之聲
    明、主張及陳述如左：
（一）民國八十九年間，國軍老舊營舍改建基金管理委員會授權予陸軍總部，委託被
      告辦理陸軍高山頂營區設施整建第三期工程，被告將系爭工程交由訴外人振鳴
      營造有限公司（以下簡稱振鳴公司）承攬，訴外人振鳴公司則向原告購買工程
      施工之原料。惟八十九年底，訴外人振鳴公司在無預警之情況下人去樓空，當
      時被告為依進度完工，遂要求原告繼續進料趕工，使原告投入更多之工料及人
      力，嗣原告於九十年二月間發現被告就履行系爭工程合約、監督工程進行等程
      序上均有嚴重瑕疵，原告始知悉因被告人員舞弊，致工程預付款悉進盜領者之
      手。被告竟明知已發生如此嚴重之弊案，仍矇騙不知情之原告，要求原告繼續
      進料趕工，致原告受有新台幣（以下同）六十萬九千七百七十六元之損失。
（二）被告當時承辦系爭工程之人員與訴外人許敏楓，偽造訴外人振鳴公司依工程合
      約應提供之預付款還款保證書及臺灣臺北地方法院公證書等文件，而被告竟未
      踐履對保手續，任由被告承辦系爭工程之人員及訴外人許敏楓將系爭工程預付
      款一再請領達五千九百四十萬元，被告任由所屬承辦人員徇私舞弊，未依程序
      對決標紀錄及相關資料簽章對保並查對履約保證金，詎其對請領工程預付款程
      序審核草率，任由被告承辦人員及訴外人許敏楓一再請領，致訴外人振鳴公司
      實際未領得任何工程款而倒閉，牽連下游廠商無數，原告亦因此受有損失，被
      告即應負侵權行為之損害賠償責任；被告除於系爭工程之始即未盡到對保之義
      務，更於弊案揭露之初隱瞞內部貪瀆之事實而命原告繼續趕工，顯有置原告權
      利於不顧之意，被告對所屬承辦人員於執行業務時未盡監督之責即有疏失，為
      此爰依民法第一百八十八條、第一百八十四條之規定，請求被告負侵權行為損
      害賠償之責。
（三）被告明知弊案已發生，原告不願意施工，仍要求原告繼續施工，並於明知不可
      能核撥工程款予原告之情形下，對原告表示須繼續施工才可能獲核撥工程款，
      嗣後工程已經可以驗收，仍不給付原告款項，顯係欺騙原告；被告並未派人直
      接和原告人員接觸，而係被告人員指示振鳴公司要原告儘量施工，再由振鳴公
      司轉知原告。被告以欺騙手法使原告給付貨物而未付錢，對原告有侵權行為。
（四）被告確實已經支付振鳴公司預付款五千九百四十萬元。原告鋼料的進度是百分
      之八十，整個工程的進度約百分之三十。
（五）一般工程履約保證金係為保證將來債務不能履行時，得用以彌補損失並避免損
      失之擴大而存在者。
（五）並聲明請求判決：(1)被告應給付原告六十萬九千七百七十六元，及自起訴狀繕
      本送達翌日起至清償日止，按年息百分之五計算之利息。(2)原告願供擔保，請
      准宣告假執行。
三、被告則辯稱：
（一）被告將「陸軍高山頂營區設施整建第三期土建工程」依公告決標而發包交由訴
      外人振鳴公司承攬，全部工程價款為一億九千八百萬元，並已依合約規定支付
      百分之三十工程預付款五千九百四十萬元，原告則係訴外人振鳴公司之下游供
      料協力廠商，與被告間自始無承攬或買賣等契約關係。嗣振鳴公司自稱遭訴外
      人泰一營造股份有限公司（以下簡稱泰一公司）拖累，竟於僅完成工程進度不
      足百分之二十二即宣告停工，被告為其定作人，乃不得不依法終止契約，依訴
      外人振鳴公司所領取之預付款比例及其完成之工程進度核算，被告對訴外人振
      鳴公司尚有債權一千七百萬元。
（二）被告機關之承辦人傅少校基於振鳴公司出具「銀行預付款還款保證連帶保證書
      」後，又出具「臺灣臺北地方法院公證書」（即銀行經理於法院公證處前作成
      公證書，請求認證其簽署之預付款還款保證屬實，以代承辦人之對保手續，惟
      案發後始悉皆係偽造），而相信蓋有法院印信之公證書為真正，乃依約核給預
      付款。惟若振鳴公司於向被告領訖五千九百四十萬元預付款後，即付款予原告
      ，則必不致生原告之損害，故原告受損害之原因，實係其契約相對人振鳴公司
      未依約支付貨款所致，縱認被告承辦人因未向法院公證處查證公證書上之法院
      印信是否真實，而或有一絲疏失，惟該行為依一般情形而言，至多僅導致振鳴
      公司得利，並致被告機關本身受有損害，絕無可能造成原告之損害。依最高法
      院八十三年台上字第二二六一號判決意旨，原告之損害與被告間即無因果關係
      。
（三）民法第一百八十八條之規定，須以受僱人不法侵害他人之權利為前提，惟縱被
      告承辦人傅少校有行政上疏失，亦僅侵害被告之權利，被告本身為被害人，即
      無該規定之適用；至於訴外人振鳴公司領訖被告支付之預付款後，未支付貨款
      予包括原告在內之下游供料商，純係訴外人振鳴公司對原告有債務不履行，且
      依原告之主張，其受侵害之權利應為「債權」，惟「債權」並非侵權行為客體
      ，遑論被告始終未介入彼二人間之債權債務關係，亦未促使原告對其債務人即
      訴外人振鳴公司之債權消失。
（四）振鳴公司向被告領得總價款百分之三十之預付款即五千九百四十萬元後，初亦
      確有進場施工之舉，至於嗣後為何停工遁逃，或為何未支付貨款予其下游廠商
      ，依法、依約均非被告所得置喙者，況被告僅與訴外人振鳴公司訂立契約，並
      未預見其可能積欠下游廠商貨款，亦不可能預見受害人為何人。
（五）前揭五千九百四十萬元之預付款確係支付振鳴公司，並非支付予訴外人許敏楓
      。否認對原告有侵權行為。
（六）並聲明請求判決：(1)原告之訴駁回。(2)如受不利判決，願供擔保請准宣告免為
      假執行。
四、原告主張被告於八十九年間辦理「陸軍高山頂營區設施整建第三期工程」，被告
    將系爭工程交由訴外人振鳴公司承攬，再由訴外人振鳴公司向原告購買工程施工
    之原料（鋼料），惟因系爭工程牽涉弊案，振鳴公司無預警停工，且積欠原告六
    十萬九千七百七十六元貨款未付一節，業經提出出貨單一紙附卷可稽（第九頁參
    照），且為被告所不否認，被告並提出聯勤總部營產工程署工程採購契約（第三
    十一頁至第三十六頁參照）存卷足憑，應堪信為真實；被告辯稱伊已依約給付相
    當工程總價百分之三十之預付款即五千九百四十萬元予訴外人振鳴公司之情，則
    據提出振鳴公司函（第三十七頁參照）、存摺封面（第三十七頁背面參照）、付
    款憑單（第三十八頁參照）、聯合勤務總司令部營產工程署函（第三十九、四十
    頁參照）等件在卷可稽，原告既未加以爭執，亦堪信為真實。
五、原告主張被告之承辦人對原告有侵權行為，被告應負連帶賠償責任一節，則為被
    告所否認，經查：
（一）按民事訴訟法當事人主張有利於己之事實者，就其事實有舉證之責任，民事訴
      訟法第二百七十七條前段著有明文。又民法第一百八十四條第一項前項規定侵
      權行為以故意或過失不法侵害他人之權利成立要件，原告既主張被告應負侵權
      行為責任，自應就被告之有故意或過失、其權利被侵害之事實、及其損害與侵
      權行為間有因果關係等情，負舉證責任。
（二）原告主張被告人員有故意過失之侵權行為部分：
  １、原告主張被告有「欺騙」之侵權行為部分：原告主張被告明知弊案已經發生，
      竟在原告已不願進料施工之情形下，告知原告須繼續施工，才可能核撥工程款
      ，惟工程款根本不可能核撥下來，被告對原告自有「欺騙」之故意侵權行為云
      云，惟為被告否認，原告則未能就其主張舉證以實其說，且自承並未直接與被
      告人員接觸，而係振鳴公司人員告知前開情詞，則原告主張被告或其人員有「
      欺騙」之故意不法行為，則屬無稽。
  ２、原告另主張振鳴公司出具之「銀行預付款還款保證連帶保證書」及「臺灣臺北
      地方法院公證書」（內容係銀行經理於法院公證處請求認證其簽署之前開預付
      款還款保證屬實）均係訴外人許敏楓所偽造一節，為被告所自承，且經本院依
      職權調閱本院九十年訴字第二六八號刑事卷宗查核屬實，應堪信為真實；原告
      另主張係被告人員與許敏楓共同偽造前開文件之情，則為被告否認，原告亦未
      舉證證明之，自難據此認定被告或其人員對原告有何侵權行為。
（三）況按損害賠償之債，以有損害之發生及有責任原因之事實，並二者之間，有相
      當因果關係為成立要件，故原告所主張損害賠償之債，如不合於此項成立要件
      者，即難謂有損害賠償請求權存在；又所謂「相當因果關係」，是指依一般經
      驗法則，認為有此行為，通常即足生此種損害者，則行為與結果之間即有因果
      關係，無此行為，必不生此種損害，有此行為，通常亦不生此種損害者，即無
      因果關係，最高法院二十三年上字第一○七號、四十八年台上字第四八一號判
      決可資參照。縱認因被告承辦人員誤信前開偽造「銀行預付款還款保證連帶保
      證書」、「臺灣臺北地方法院公證書」為真正，而未踐履對保程序即給付相當
      工程總價百分之三十之工程預付款予訴外人振鳴公司，惟振鳴公司未依其與被
      告合約之約定請款，而以偽造還款保證等文件之方法先行領取工程預付款，固
      使被告受有將來可能發生之損害（即在無履約保證之情形下即行給付工程預付
      款，則若訴外人振鳴公司未依約履行，將求償無門），惟被告支付工程預付款
      之對象既為其契約相對人，對原告自無侵權行為可言；況原告與訴外人振鳴公
      司另有買賣、承攬契約存在，訴外人振鳴公司向被告領取工程預付款後，適足
      用於支付下游廠商貨款，故被告人員未仔細審核即行發款之行為，對原告並無
      不利益存在。綜上，原告未取得系爭貨款，實係振鳴公司違背與原告間之約定
      ，不願給付貨款所致，原告之損害與被告將工程預付款給付予振鳴公司之事實
      ，並無因果關係。
（四）原告經本院闡明後，仍未表明其究係何權利受到被告侵害，縱依其主張之事實
      而認其所主張遭侵害者為「向振鳴公司請求給付貨款之債權」，惟兩造間既無
      契約關係，則基於債權之相對性，原告對訴外人之債權是否得成為侵權行為之
      客體，已有可疑；況原告對振鳴公司之貨款請求權並未消失，且原告亦不爭執
      已依訴訟上和解取得對振鳴公司關於系爭貨款之執行名義，（第五十九頁參照
      ），原告對訴外人之債權歸屬並未受到侵害，訴外人振鳴公司之給付義務亦未
      經免除，自難認原告之債權受到何侵害，附此敘明。
六、被告承辦人員雖誤信「銀行預付款還款保證連帶保證書」、「臺灣臺北地方法院
    公證書」之真正，而未踐履對保程序即給付工程預付款五千九百四十萬元予訴外
    人振鳴公司，惟原告就該行為是否為不法侵害行為、原告何權利受到侵害、及被
    告或其人員之行為與原告損害間是否有相當因果關係等情，均無法舉證以實其說
    ，則其主張被告之人員對原告有民法第一百八十四條之侵權行為，洵無足取，其
    請求被告依民法第一百八十八條負僱用人之賠償責任，亦屬無稽。從而，原告依
    侵權行為之法律關係，請求被告給付六十萬九千七百七十六元，及自起訴狀繕本
    送達翌日起至清償日止，按年息百分之五計算之利息，即無理由，應予駁回；原
    告之訴既經駁回，其假執行之聲請亦失所附麗，應併予駁回。
七、本件事證已臻明確，兩造其餘主張舉證防禦方法，於判決結果不生影響，無庸一
    一論述，附此敘明。
八、據上論結，原告之訴為無理由，依民事訴訟法第三百八十五條第一項前段、第七
    十八條，判決如主文。
中      華      民      國    九十二    年      六      月      六      日
                                    臺灣士林地方法院民事第二庭
~B法      官  王怡雯
右為正本係照原本作成。
如對本判決上訴須於判決送達後廿日內向本院提出上訴狀。
中      華      民      國    九十二    年      六      月    十二      日
~B法院書記官  丁梅芬


司法院資訊處製作；財團法人民間司法改革基金會備份。
